【裁判字號】    94,訴,688
【裁判日期】    950818
【裁判案由】    返還不當得利
【裁判全文】
臺灣士林地方法院民事判決               94年度訴字第688號
原      告  甲○○
訴訟代理人  賈育民律師
複代理人    蘇漢祥律師
被      告  慶忠有限公司
法定代理人  乙○○
訴訟代理人  曾子興律師
複代理人    曾海光律師
上列當事人間請求不當得利事件，本院於民國95年7 月21日言詞
辯論終結，判決如下：
    主    文
被告應給付原告新台幣貳拾柒萬壹仟肆佰肆拾元，及自民國94年
7月29日起至清償日止，按週年利率百分之五計算之利息。
原告其餘之訴駁回。
訴訟費用由被告負擔十分之一；餘由原告負擔。
本判決第一項得假執行；但被告如以新台幣貳拾柒萬壹仟肆佰肆
拾元為原告預供擔保或將上開金額提存後，得免為假執行。
原告其餘假執行之聲請駁回。
    事實及理由
一、原告主張：(一)原告因繼承而取得坐落大同區○○段○○段295
    地號土地（下稱系爭土地）之所有權，而系爭土地與同小段
    297號土地相毗鄰，2筆土地分割前，原有門牌台北市○○街
    45號之平房一棟，於民國（下同）44年間分割成兩部分，門
    牌相同，原告之被繼承人王進益分得部分，坐落在系爭土地
    上，於承德路拓寬時拆除，但未經徵收。另未拆除之台北市
    ○○街45號建物部分，則由乙○○占有，自61年2 月24日起
    設立被告公司，經營磁磚、建築材料買賣等業務，竟擅自在
    承德路方向開設側門，長期無權占用使用系爭土地，堆放建
    材、停放車輛，獲有相當於租金之利益，依土地法第105 條
    、第97條規定，以系爭土地申報地價年息10% 計算，被告每
    年相當於租金之利益計為542,880 元，5 年共計2,714,400
    元，原告自得依不當得利法律關係，請求被告給付上開金額
    ，及自起訴後繼續占用系爭土地，至返還土地之日止，按年
    給付542,880 元。(二)又被告公司鄰承德路方向所設側門旁之
    腳踏階、水槽、柱子及牆壁，分別無權占有系爭土地如附圖
    所示A 、B 、C 部分，其中A 、B 部分已經拆除，其餘C 部
    分，原告亦得依民法第767 條規定，請求被告予以拆除，並
    返還土地。(三)並聲明：1.被告應給付原告2, 714,400元，及
    自起訴狀繕本送達翌日起至清償日止，按週年利率百分之5
    計算之利息；2.被告應自94年8 月1 日起至返還土地之日止
    ，按年給付原告542,880 元；3.被告應將坐落系爭土地如附
    圖所示C 部分之柱子及牆壁3 平方公尺部分拆除，將土地騰
    空返還原告；4.第1 項請求，原告願供擔保請准宣告假執行
    。
二、被告則以：(一)系爭土地平時係供公眾使用，被告僅偶爾放置
    物品或停放車輛於其上，並未占有土地全部，更未持續占用
    ，亦未將之遷圍排除他人使用，且經常有他人將車輛停放其
    上，又系爭土地利用價值不高，按申報價額年息10%計算不
    當得利，顯屬過高。另被告自收受起訴狀繕本後，已未再使
    用系爭土地，原告所提出起訴後之現場照片，停放於系爭土
    地上之車輛並非被告或法定代理人之家人所有，而被告所有
    牌照399-BG號汽車所停放位置，則在系爭土地西側外之雙連
    段1小段293地號土地，非系爭土地之上，原告請求自94年8
    月1日起按年給付相當於租金之不當得利，為無理由。(二)至
    於坐落系爭土地如附圖所示A、B部分，經地政機關現場測量
    後，得知有占用系爭土地之情，於徵得所有權人同意，業已
    拆除，而關於附圖所示C部分之牆壁，實為2面牆壁併立，西
    側屬原告所有，東側始屬現有萬全街45號建物之一部分，柱
    子則為原有2屋所共用，被告非上開建物之所有權人，無拆
    除之權能；況將該牆柱拆除將影響房屋結構安全，原告亦僅
    能做空地用，無法單獨為建築使用，原告利益有限，是原告
    請求拆除上開牆柱，難謂非權利濫用等語，資為抗辯。(三)並
    聲明：1.原告之訴駁回；2.如受不利判決，願供擔保請准免
    為假執行。
三、兩造不爭執事項：
  (一)原告為坐落大同區○○段○ ○段295 地號土地（即系爭土地
    ）之所有權人。
  (二)系爭土地與同地段297地號土地相毗鄰。
  (三)前項297 地號土地及坐落其上門牌台北市○○街45號建物，
    登記所有權人為李春雄、李春輝、李春億、李月瑕、李淑珍
    、李幸子，權利範圍均為6 分之1 （登記發生原因係93年11
    月2 日繼承，於65年10月12日完成登記）。
  (四)坐落系爭土地上原有建物，於61年間因道路拓寬而拆除。
  (五)被告公司自61年2 月24日起設立於前述萬全街45號建物營業
    ，經營磁磚、建築材料買賣等業務。該建物除面臨萬全街之
    正門外，於面對承德路方向、毗鄰297 地號部分亦開闢側門
    ，設置活動雨棚，並懸掛公司招牌，經編設承德路三段167
    號之門牌。被告公司於本件起訴前5 年期間，曾不定時於系
    爭土地上堆置建材、停放貨車。
  (六)系爭土地自89年7 月迄今申報地價為每平方公尺120, 640元
    。
四、得心證之理由：
    本件經與兩造協議簡化之爭點為：(一)本件原告起訴前5年期
    間，被告使用系爭土地之不當得利為何？(二)94年7月28日被
    告收受本件起訴狀繕本後，是否仍占有使用系爭土地？原告
    請求自94年8月1日起至返還土地之日止，按年給付不當得利
    有無理由？(三)原告請求被告拆除如附圖所示C部分之柱子及
    牆壁有無理由？茲論述如下：
  (一)本件原告起訴前5 年期間，被告使用系爭土地之不當得利為
    何？
    按，無權占有或使用他人土地，可能獲得相當於租金之利益
    為社會通常之觀念，而土地所有人因此受有相當於租金之損
    害，自得依民法第179 條前段之規定，請求相當於租金之不
    當得利（最高法院61年台上字第1695號判例參考）。本件被
    告自61年2 月24日起設立於前述萬全街45號建物營業，經營
    磁磚、建築材料買賣等業務，該建物於面對承德路方向、毗
    鄰297 地號部分亦開闢側門，經編設承德路三段167 號之門
    牌，被告於本件起訴前5 年期間，曾不定時於系爭土地上堆
    置建材、停放貨車等情，業如前述（參見三不爭執事項之(五)
    ），其不定時占有使用原告所有之系爭土地，自可能受有相
    當於租金之利益，原告請求被告給付起訴前5 年期間之不當
    得利，自屬有據。至於不當得利之適當金額，原告雖主張應
    依土地法第105 條、第97條規定，以土地申報地價總額年息
    10% 為計算標準，惟按土地法第105 條準用同法第97條規定
    ，係指租用基地建築房屋之情形，使用土地之利益自屬較高
    ，原告主張上開之計算標準顯屬過高。而系爭土地係位於承
    德路三段與萬全街口，交通便利，系爭土地為空地，面積45
    平方公尺，隔鄰承德路三段169 號建物前方相當於系爭土地
    位置之土地，係作為騎樓供公眾通行使用，系爭土地亦不適
    為排他性長時間之獨佔使用，使用利益並非甚高，而被告乃
    不定時作為堆置建材、停放貨車使用，非長期排他之獨佔使
    用，其間亦時有他人車輛停放，有卷附現場照片及本院勘驗
    筆錄足按。本院綜合審酌系爭土地之位置、工商業繁榮程度
    、被告利用之經濟價值及所受利益等因素，認被告使用系爭
    土地之利益，以申報地價年息1%計算為相當。而系爭土地自
    89年7 月迄今申報地價均為每平方公尺120,640 元，已如前
    述，則依系爭土地之面積、前述申報地價及計算標準之比率
    核算結果，被告應給付原告之不當得利金額應為每年54,288
    元（45X120,640X1%=54,288），5 年共計為271,440 元。原
    告請求超逾上開金額部分，即不應准許。
  (二)94年7 月28日被告收受本件起訴狀繕本後，是否仍占有使用
    系爭土地？原告請求自94年8 月1 日起至返還土地之日止，
    按年給付不當得利有無理由？
    按，當事人主張有利於己之事實者，就其事實有舉證之責任
    。民事訴訟法第277 條前段定有明文。本件被告否認於94年
    7 月28日收受起訴狀繕本後，仍有占用使用系爭土地之事實
    ，原告就其此部分主張自應負舉證之責。經核，本院先後於
    94年12月30日、95年3 月24日會同台北市建成地政事務所測
    量人員至現場履勘時，系爭土地均為空置，並無置放物品或
    停放車輛，被告並無占有使用之事實，有本院勘驗筆錄存卷
    足憑。而原告主張被告仍有占有使用系爭土地乙節，無非係
    以94年8 月14日所拍攝之照片8 張及之後拍攝之照片5 張為
    據，惟被告否認照片上所示牌照MI-9327 號、7F-2921 號、
    DW-6110 號、1575-KJ 號等車輛（即照片編號2 、3 、4 、
    5 、8 、9） 為其或法定代理人所有，而原告並未能舉證此
    部分車輛確屬被告所有或使用，此部分照片自無足為不利於
    被告之認定。至於照片所示紅色機具（即照片編號7） 及牌
    照399-BG號汽車（即照片編號10～13）雖屬被告所有，然而
    ，系爭土地係位於同地段297 地號與承德路旁紅色地磚人行
    道之間之狹長土地，2 筆土地間之分界點，於接近鄰戶即門
    牌承德路三段169 號建物部分，約位於前述169 號建物騎樓
    與外側人行道交叉處，於另端（即接近萬全街方向部分）則
    位於萬全街45號建物與紅色地磚人行道之間約2 分之1 位置
    處，即系爭土地與萬全街45號建物承德路方向之側面，並非
    呈平行關係，以立於萬全街45號建物承德路方向之側門向外
    觀之，係右前方向左方牆壁傾斜之角度，建物側門右方三角
    位置，屬同地段297 地號，非系爭土地之範圍，側門左方之
    牆壁則少部分坐落系爭土地之上（即如附圖C 部分所示，詳
    參後述），此觀諸兩造提出之現場照片及本院勘驗筆錄可明
    。而以前述照片所示紅色機具（即照片編號7） 及牌照
    399-BG號汽車（即照片編號10～13）停放位置予以比對，尚
    不足認定確係坐落系爭土地之上，而應屬系爭土地邊緣之外
    側，另原告所提出編號6 之照片所示白色沙包，則屬萬全街
    45號建物側門右方三角位置部分，亦非系爭土地範圍，是以
    原告所提出上開照片，自不足憑認被告於本件起訴後，迄言
    詞辯論終結時，確仍有占有使用系爭土地之事實，亦無從認
    定其將來仍有繼續占有使用之虞。此外，原告復未能舉出其
    他確切之證據以明，其此部分請求，即難准許。
  (三)原告請求被告拆除如附圖所示C部分之柱子及牆壁有無理由
    ？
    查，坐落系爭土地如附圖所示C 部分之柱子及牆壁，乃萬全
    街45號建物，承德路方向側門旁、相連於該建物邊緣之部分
    ，非獨立之工作物，有卷附兩造分別提出之照片可參，自屬
    萬全街45號建物同一所有權之範圍，而該建物之所有權人係
    李春雄、李春輝、李春億、李月瑕、李淑珍、李幸子等6 人
    ，已如前述（參見三、不爭執事項之(三)），被告並非該建物
    之所有權人，就該建物即無處分權。又建物之全部或部分拆
    除，為一種事實上之處分行為，須有事實上之處分權者，始
    有拆除之權限。被告就上開建物既無處分權，自難認其有拆
    除如附圖所示C 部分柱子及牆壁之權能，準此，原告此部分
    請求，即無從准許。
五、從而，原告本於民法不當得利之法律關係，請求被告給付原
    告271,440 元，及自訴狀繕本送達翌日即94年7 月29日起至
    清償日止，按週年利率百分之5 計算之利息，為有理由，應
    予准許。逾此範圍之請求，則無理由，應予駁回。
六、本判決第1項所命給付之金額未逾50萬元，應依職權宣告假
    執行，但被告陳明願供擔保，請准宣告免為假執行，核無不
    合，爰酌定相當之擔保金額宣告之；至原告其餘假執行之聲
    請，因訴之駁回而失所附麗，不予准許。
七、本件判決基礎俱已臻明確，兩造其餘攻防方法及訴訟資料經
    本院審酌後，核與判決不生影響，無逐一論駁之必要，併此
    敘明。
八、據上論結，本件原告之訴為一部有理由，一部無理由，依民
    事訴訟法第79條但書、第389條第1項第5款、第392條第2項
    ，判決如主文。
中    華    民    國    95    年    8     月    18    日
                  民事第二庭  法  官  施月燿
以上正本證明與原本無異。
如對本判決上訴須於判決送達後20日內向本院提出上訴狀。
中    華    民    國    95    年    9     月    27    日
                              書記官  韓金發


司法院資訊處製作；財團法人民間司法改革基金會備份。
